【裁判字號】    90,上訴,2607
【裁判日期】    900919
【裁判案由】    傷害致死
【裁判全文】
臺灣高等法院刑事判決                            九十年度上訴字第二六七號
    上  訴  人  臺灣桃園地方法院檢察署檢察官
    被      告  丁○○
    指定辯護人  本院甲○辯護人
右上訴人因被告傷害致死案件，不服臺灣桃園地方法院九十年度訴字第四一三號，中
華民國九十年六月十二日第一審判決（起訴案號：臺灣桃園地方法院檢察署九十年度
偵字第一八九八三號）提起上訴，本院判決如左：
        主  文
上訴駁回。
        事  實
一、丁○○係劉景素華之女婿。丁○○（下同）於民國八十九年十二月六日凌晨零時
    許，於桃園縣中壢市○○街一六三巷二十二號二樓，與友人在家中飲酒後，因懷
    疑劉景素華將其與友人交談之過程錄音，要求劉景素華交出錄音帶，因劉景素華
    否認，引起丁○○不悅，雙方發生爭吵，丁○○即將錄音機搶過來摔毀（毀損部
    分未據告訴），當時其原無致劉景素華於死之決心，但客觀上並非不能預見若猛
    力踢踹已屬中年且體弱多病之劉景素華（三十六年二月九日出生，患有情感性精
    神病），伊可能將因此不支倒地，而因頭部碰撞到地上或其他硬物，而產生致死
    之可能，猶基於普通傷害之故意，以右腳踢踹劉景素華之右側腰際，致劉景素華
    身體後仰，於倒地之前左後頂骨部迎面撞擊電視櫃，而受有左側硬膜下出血及蜘
    蛛膜下腔出血之傷害。丁○○見狀立即要求其妻劉國貞打電話叫救護車將劉景素
    華送醫急救，但仍於同年十二月九日下午十一時四十分許因左後頂骨部裂傷四公
    分，致外傷性顱內出血死亡，丁○○隨後於同年月六日下午六時許，為警發覺前
    ，向桃園縣警察局中壢分局仁愛派出所警員林振生、姜雲龍自首犯罪。
二、案經乙○○（劉景素華之養父）、丙○○（劉景素華之生母）告訴、告發暨桃園
    縣警察局中壢分局報告台灣桃園地方法院檢察署檢察官相驗後偵查起訴。
        理  由
一、訊據被告丁○○對於右揭犯罪事實均坦承不諱，核與告訴人乙○○、關係人劉興
    遠（死者之夫）、劉國貞（死者之女暨被告之配偶）等人供述相符。又被害人劉
    景素華因受有左後頂骨部裂傷四公分，致外傷性顱內出血死亡，並經檢察官督同
    檢驗員為相驗及解剖鑑定，有勘驗筆錄、相驗屍體證明書、驗斷書各一份、被害
    人屍體及現場照片二十五幀在卷可稽。而本件經送請法務部法醫研究所鑑定結果
    ：被害人係因外傷性顱內出血死亡，可符合被踢倒後撞倒櫃子所致等情，有該所
    九十年二月十三日法醫所九０理字第二三八號函暨所附法務部法醫研究所（八九
    ）法醫所醫鑑字第一五五四號鑑定書一份在卷可按。稽之被害人所受傷勢部位，
    與前揭被告自白及證人證述被告所踢踹被害人劉景素華之身體部位，而致身體後
    仰撞擊電視櫃之情形互核一致，足證被害人劉景素華死亡確係因被告丁○○踢踹
    所致，是被害人之死亡與被告前揭傷害行為有相當因果關係洵堪認定。另觀諸被
    告係被害人劉景素華之女婿，雙方因錄音等細故發生爭執，而被告係以腳踢被害
    人腰部方式傷害之等情，足認被告應係基於傷害之犯意而為。按刑法第十七條規
    定：因犯罪致發生一定之結果，而有加重其刑之規定者，如行為人不能預見其發
    生時，不適用之。所謂行為人不能預見其結果之發生者，係指結果之發生出於偶
    然，為行為人所不能預見者而言。（最高法院二十四年上字第一四０三號判例參
    照）又所謂能預見乃指客觀情形而言，與主觀上有無預見之情形不同，若主觀上
    有預見，而結果之發生又不違背其本意時，則屬故意範圍。（最高法院四十七年
    台上字第九二０號判例參照）經查人體頭部掌管人體神經中樞，屬足以致命之要
    害部位，有致人死亡之危險，為眾所週知之事實，而為一般客觀上所可預見，被
    告為被害人之女婿，已經被告供述在卷，核與劉興遠（死者之夫）、乙○○、劉
    國貞（死者之女暨被告之配偶）等人供述相符，衡情被告當不至因與被害人間之
    私下偷錄音之瑣事爭執，即有致被害人於死地之故意，應無疑義。但雖被告主觀
    上僅有傷害之犯罪故意，但被害人當時已為中年老邁之人（三十六年二月九日出
    生，年籍資料詳卷），又罹患有情感性精神病，此有長庚醫院、台北榮民總醫院
    函在卷足憑（原審卷第三十四頁、第三十五頁），被告為被害人之女婿，其當已
    明知上情，另於客觀上並非不能預見若猛力踢踹已屬中年且體弱多病之被害人，
    伊可能將因此不支倒地，而因頭部碰撞到地上或其他硬物，而產生致死之可能，
    猶基於普通傷害之故意，以右腳踢踹被害人之右側腰際，致被害人身體後仰，於
    倒地之前左後頂骨部迎面撞擊電視櫃，而受有左側硬膜下出血及蜘蛛膜下腔出血
    之傷害，雖經送醫急救，但仍因左後頂骨部裂傷致外傷性顱內出血死亡，已如前
    述，則被告對於被害人因其傷害行為除受外傷外，並因此造成左後頂骨部裂傷四
    公分，致外傷性顱內出血死亡之加重結果（參見相驗卷），於客觀上既有預見之
    可能性，其對此加重之結果，自應負傷害致死之罪責。本案事證明確，被告丁○○犯行堪以認定，應予依法論科。
二、核被告所為，係犯刑法第二百七十七條第二項前段之傷害致死罪。被告於肇事後
    ，犯罪未發覺前，主動向桃園縣警察局中壢分局仁愛派出所警員林振生、姜雲龍
    自首犯罪並接受裁判等情，業經證人林振生、姜雲龍於原審訊問時證述屬實（見
    原審九十年五月三十一日訊問筆錄），應依刑法第六十二條前段之規定減輕其刑
    。又被害人確有情感性精神病、憂鬱症等精神性疾病，此有行政院國軍退除役官
    兵輔導委員會台北榮民總醫院及財團法人長庚紀念醫院函文各一份與全民健康保
    險重大傷病證明申請書影本一份（原審卷第五十三頁）在卷可稽，堪認被告所辯
    ：係因被害人無理由之錄音舉動，而一時衝動肇致不幸乙節，應可採信。顯見本
    案實肇因於精神狀況不穩定之被害人劉景素華之無理取鬧，是被告犯罪之情狀，
    尚非全無可憫之處。
三、原審基於以上事證之認定，依刑法第二百七十七條第二項前段、第六十二條前段
    、第五十九條等規定，復稽之，被告僅有一腳踢之行為，即造成被害人死亡之結
    果，惡性尚輕，益顯情輕法重，因認應依刑法第五十九條之規定減輕其刑，並遞
    減之，又審酌被告為被害人之女婿、僅因家務細故即動手傷害，惟犯罪情節尚非
    嚴重，且於行為後立即要求其妻劉國貞打電話叫救護車，並立即前往桃園縣警察
    局中壢分局仁愛派出所聲報自首，足徵其犯後態度良好等一切情狀，因而判處有
    期徒刑二年。其認事用法俱無違誤，量刑亦屬允洽。
四、原審檢察官循告訴人乙○○之請求上訴指稱：被告僅因懷疑被害人將其與友人交
    談過程錄音，而將於睡夢中之被害人拉起，其後惱羞成怒摔毀錄音機，並以右腳
    踢被害人，致被害人身體後仰，左後頂骨撞擊電視櫃，非如原審所稱肇因於精神
    不穩定之被害人無理取鬧，被告並無可憫恕之處，且被害人為被告之岳母，被告
    平日居住於被害人住處，不思感恩及尊敬長輩，其惡性重大，原審援引刑法第五
    十九條之規定減輕其刑，其量刑顯失輕重云云。然按刑法第五十九條規定：犯罪
    之情狀可憫恕者，得酌量減輕其刑。又按刑法第五十九條之酌量減輕其刑，必須
    犯罪另有特殊之原因與環境等等，在客觀上足以引起一般同情，認為即予宣告法
    定低度刑期尤嫌過重者，始有其適用。（最高法院四十五年度台上字第一一六五
    號、四十八年度台上字第四三０號、五十四年度台上字第二三一七號、五十五年
    度台上字第二三０三號、五十六年度台上字第二五一四號、七十七年度台上字第
    八三五號判決參照）另按事實審法院是否適用刑法第五十九條酌量減輕其刑，係
    屬審判人員自由裁量之職權範圍，原審既已審酌被告犯罪情狀是否可憫恕之事由
    ，於理由內詳為記載，自難指為違法。（最高法院七十八年度台上字第三四七八
    號、七十八年度台上字第四二五一號判決）再按「刑法第五十九條所謂「犯罪之
    情狀」與第五十七條所謂『一切情狀』云云，並非有截然不同之領域，於裁判上
    酌減其刑時，本應就犯罪一切情狀（包括第五十七條所列舉之十款事項），予以
    全盤考量，審酌其犯罪有無可憫恕之事由，以為判斷，故適用第五十九條酌量減
    輕其刑時，並不排除第五十七條所列舉十款事由之審酌。」（最高法院八十年度
    台上字第三六九四號、八十年度台覆字第三九號判決參照）經查，本案被告對於
    右揭犯罪事實均坦承不諱，核與告訴人乙○○、關係人劉興遠（死者之夫）、劉
    國貞（死者之女暨被告之配偶）等人供述相符。又被害人劉景素華因受有左後頂
    骨部裂傷四公分，致外傷性顱內出血死亡，並經檢察官督同檢驗員為相驗及解剖
    鑑定，有勘驗筆錄、相驗屍體證明書、驗斷書各一份、被害人屍體及現場照片二
    十五幀在卷可稽。而本件經送請法務部法醫研究所鑑定結果：被害人劉景素華係
    因外傷性顱內出血死亡，可符合被踢倒後撞倒櫃子所致等情，有該所函暨所附法
    務部法醫研究所（八九）法醫所醫鑑字第一五五四號鑑定書一份在卷可按。被告
    不思尊重同住於一地之岳母長輩，竟因錄音之細故率而對被害人動粗，不幸釀成
    本件死亡後果，固屬非是。但查被告為被害人之女婿，僅因上揭細故即動手傷害
    同居一住宅之被害人，然衡情被告當不至因與被害人間之私下偷錄音之瑣事爭執
    ，即有致被害人於死地之故意，應無疑義，是但被告主觀上僅有傷害之犯罪故意
    至明；又查被害人罹患有情感性精神病、憂鬱症等精神性疾病，此有行政院國軍
    退除役官兵輔導委員會台北榮民總醫院及財團法人長庚紀念醫院函文各一份與全
    民健康保險重大傷病證明申請書影本一份（原審卷第五十三頁）在卷可稽，關係
    人即被害人之夫劉興遠於本院審理期日到庭亦陳稱：對於本件判決之結果沒有意
    見，被害人患有高血壓，常吃安眠藥，脾氣越來越壞，精神狀況有點問題，才常
    亂講話，摔東西發脾氣。（你原諒你女婿嗎？）我女兒還與被告在一起，還生二
    個小孩，他們關係很好，被告目前是做白鐵工的，因為這個案子被辭職了。（對
    原審判決被告有期徒刑二年，你有何意見？）我沒有意見，我不懂這個事情。（
    為何乙○○、丙○○要請求檢察官上訴？）乙○○有老人癡呆，整個事情都是丙○○在主導，丙○○現在也把乙○○帶走，下落不明，我們都找不到他們等語。
    由此堪認被告所辯：係因被害人無理由之錄音舉動，而一時衝動肇致不幸等語，
    應可採信。顯見本案實肇因於精神狀況不穩定之被害人劉景素華之平日在家中常
    亂講話，摔東西發脾氣，對被告無理取鬧，被告於無法忍受後，方與被害人理論
    爭執，因而釀成此一不幸事件，堪可認定。是被告犯罪之情狀，尚非全無可憫之
    處。又查被告僅踢被害人一腳，即造成被害人死亡之結果，且於發覺被害人倒地
    時撞擊電視櫃而受傷，立即要求其妻劉國貞打電話叫救護車將被害人送醫急救，
併隨後於為警發覺前，向警方自首犯罪，已如前述。足證被告惡性尚輕，但卻無
    法避免牢獄之苦及永久之良心與親情苛責，而被告本身因頭部外傷於手術後患有
    癲癇症，此有長庚醫院診斷證明書足憑（原審卷第七頁），其妻劉國貞亦有高血
    壓、妊娠毒血症等病，有耕莘醫院診斷證明書在卷足參（原審卷第八頁），另查
    被告有二名年幼子女，尚待撫養，此已經劉興遠供陳在卷，由此亦顯情輕法重，
    原審認應依刑法第五十九條之規定減輕其刑，於法應屬允洽。上訴人指摘原判決
    不當，為無理由，應予駁回。
五、據上論斷，應依刑事訴訟法第三百六十八條，判決如主文。
本案經檢察官沈明倫到庭執行職務。
中      華      民      國    九十      年      九      月     十九     日
                              臺灣高等法院刑事第九庭
                                  審判長法  官  李  文  成
                                        法  官  官  有  明
                                        法  官  周  盈  文
右正本證明與原本無異。
如不服本判決應於收受送達後十日內向本院提出上訴書狀，其未敘述上訴之理由者並
得於提起上訴後十日內向本院補提理由書（均須按他造當事人之人數附繕本）。
                                        書記官  余  姿  慧
中     華     民     國      九十     年      九      月       十九     日
附錄：本案論罪科刑法條全文
刑法第二百七十七條：
傷害人之身體或健康者，處三年以下有期徒刑，拘役或一千元以下罰金。
犯前項之罪，因而致人於死者，處無期徒或七年以上有期徒刑，致重傷者，處三年以
上、十年以下有期徒刑。


司法院資訊處製作；財團法人民間司法改革基金會備份。
